【裁判字號】    99,簡上,73
【裁判日期】    990609
【裁判案由】    確認地上權登記請求權存在
【裁判全文】
臺灣板橋地方法院民事判決              99年度簡上字第73號
上  訴  人  辛○○
上  訴  人  庚○○
上  訴  人  癸○○
上  訴  人  丑○○
上  訴  人  子○○
上  訴  人  丙○○
上  訴  人  丁○○○
上  訴  人  戊○○○
上  訴  人  壬○○
上  訴  人  寅○○
前列十人共同
訴訟代理人  許麗紅律師
被上訴人    己○○
被上訴人    甲○○
前列二人共同
訴訟代理人  乙○○
上列當事人間請求確認地上權登記請求權存在事件，上訴人對於
中華民國99年2月6日本院板橋簡易庭98年度板簡字第2835號第一
審判決提起上訴，經本院於99年5月26日言詞辯論終結，判決如
下：
    主  文
上訴駁回。
第二審訴訟費用由上訴人負擔。
    事實及理由
一、上訴人主張：被上訴人所有坐落臺北縣三峽鎮○○段東眼小
    段18之16地號如附圖斜線A、B部分所示之土地上，有上訴人
    所繼承自黃劉路妹改建之磚屋及上訴人辛○○所建之鐵皮屋
    ，面積共296平方公尺，門牌號碼為台北縣三峽鎮有木230號
    （原門牌號碼為台北縣三峽鎮○○路144號），磚屋係於51
    年間改建，改建前為草屋，草屋自35年間即已存在，由不詳
    之人所建，上訴人之被繼承人黃劉路妹於48年間遷入該草屋
    ，於51年間改建成磚屋，另鐵皮屋係上訴人辛○○於75、76
    年間所搭建，原先基地為上訴人之父黃阿昌所建之竹屋，因
    竹屋不敷使用，由上訴人辛○○重新搭建為鐵皮屋，黃劉路
    妹於93年間死亡，由上訴人繼承磚屋，上開磚屋及鐵皮屋坐
    落之基地，為黃劉路妹與上訴人以行使地上權之意思，二十
    年間和平公然繼續占有被上訴人之土地，已因時效取得地上
    權，爰依民法第772條準用769規定，求為判決確認上訴人對
    於被上訴人所有台北縣三峽鎮○○段東眼小段18之16地號如
    附圖斜線A、B部分所示面積共296平方公尺之土地，各如附
    表所示權利範圍之地上權登記請求權存在。
二、被上訴人則以：上訴人提起本件確認地上權登記請求權存在
    之訴，係因被上訴人先於98年3月23日向上訴人提起拆屋還
    地訴訟後，上訴人始於98年6月間，向台北縣樹林地政事務
    所申請為地上權登記，應認上訴人自98年6月間起，方以行
    使地上權之意思，占有系爭土地。嗣經地政機關駁回其申請
    ，上訴人始提起本件訴訟，企圖主張其有地上權而對抗被上
    訴人之拆屋還地訴訟。又按，在他人土地上建築房屋使用土
    地，其原因多端，或係基於侵權行為之意思，或因不知他人
    土地誤為占有使用，或基於所有、租賃、使用借貸等意思為
    之，尚難以上訴人在被上訴人土地上建屋，即推論上訴人係
    以行使地上權之意思占有系爭土地。何況上訴人在臺北縣三
    峽鎮調解會調解時，願以每坪新台幣3000元，向被上訴人購
    買系爭土地，卻因出價過低調解不成立，復於被上訴人提起
    另案拆屋還地訴訟中，於法院調解時，仍願以被上訴人向前
    手購買價加兩成，向被上訴人購買系爭土地，足證上訴人占
    有系爭土地，並非以行使地上權之意思為之。上訴人既辯稱
    其自48年間起占有系爭土地逾二十年已因時效取得地上權，
    何以遲至98年6月間，始向台北縣樹林地政事務所申請為地
    上權登記。上訴人雖提出戶籍謄本及由第三人鄭桂子等出具
    之四鄰證明書為證，惟戶籍謄本僅能作為渠等設籍或居住於
    系爭土地之事實，不足以證明上訴人係以行使地上權之意思
    占有系爭土地。且第三人鄭桂子等出具之四鄰證明書，係以
    統一格式製作，顯係由上訴人先行製作後，再央請鄭桂子等
    人簽名蓋章，其所載內容是否為其真意，顯有疑義。參諸上
    訴人之被繼承人黃阿昌、黃劉路妹之戶籍謄本所示，黃阿昌
    於82年4月1日遷入系爭建物居住，於90年12月4日死亡，黃
    劉路妹於82 年4月1日遷入系爭建物居住，於93年2月19日死
    亡，渠等占有系爭土地上之建物，均未達二十年之期間。前
    揭四鄰證明書載稱「茲證明里內鄰居辛○○等人，自民國48
    年起，其尊親即繼續占有使用坐落三峽鎮○○段東眼小段
    18-16地號土地為建築房屋並住屋使用，用地面積約為60坪
    左右，使用迄今從無他遷確證屬實……」等語，顯與戶籍謄
    本記載不符，不足作為上訴人時效取得地上權登記請求權之
    認定依據。另上訴人庚○○於91年11月12日遷入，其餘上訴
    人自始未曾遷入台北縣三峽鎮有木里230號建物居住，自未
    達二十年之法定時效。又上訴人辛○○於70年1月27日即遷
    入上開建物，無權占有系爭土地在被繼承人黃劉路妹之先，
    則上開建物之所有人應係辛○○，豈會是稅籍證明上所載之
    黃劉路妹，而辛○○占有系爭土地，是否基於行使地上權之
    意思而占用系爭土地，未據其舉證以實其說。綜上，上訴人
    主張依民法第772條準用第769條規定時效取得地上權之登記
    請求權，為無理由等語置辯。
三、原審判決駁回上訴人之訴，上訴人不服提起上訴，其上訴聲
    明：原判決廢棄。上開廢棄部分，請求判決確認上訴人對於
    被上訴人所有坐落台北縣三峽鎮○○段東眼小段18之16地號
    如附圖斜線A、B部分所示面積共296平方公尺土地，各如附
    表所示權利範圍之地上權登記請求權存在。被上訴人之聲明
    ：駁回上訴。
四、兩造不爭執之點：
  １上訴人為黃劉路妹之繼承人。被上訴人分別共有系爭土地，
    所有權應有部分各二分之一。
  ２系爭土地如附圖斜線A、B部分所示之土地上，有上訴人使用
    之鐵皮屋及磚屋，面積共296平方公尺。
  ３被上訴人於98年3月23日向上訴人提起拆屋還地訴訟（本院
    98年度板簡調字第405號），上訴人於98年6月間，向台北縣
    樹林地政事務所申請為地上權登記，嗣經地政機關駁回其申
    請，上訴人提起本件訴訟。
五、按確認之訴非原告有即受確認判決之法律上利益者，不得提
    起。所謂即受確認判決之法律上利益，係指法律關係之存否
    不明確，原告主觀上認其在法律上之地位有不安之狀態存在
    ，且此種不安之狀態，能以確認判決將之除去者而言，若縱
    經法院判決確認，亦不能除去其不安之狀態者，即難認有受
    確認判決之法律上利益（最高法院52年臺上字第1240號判例
    參照）。上訴人提起本件確認之訴，請求確認其與被上訴人
    間就系爭土地之地上權登記請求權存在，被上訴人則否認之
    ，並主張上訴人係無權占有訴請拆屋還地，故上訴人之地上
    權登記請求權之存否，確處於不明確之狀態，致上訴人於私
    法上之地位有受侵害之危險，且此項危險得以對於被上訴人
    之確認判決除去，堪認上訴人有提起本件確認訴訟之利益。
六、按在他人土地上建築房屋使用土地，其原因多端，或係基於
    侵權行為之意思，或因不知他人土地誤為占有使用，或基於
    所有、租賃、使用借貸等意思為之，尚難以上訴人在被上訴
    人土地上建屋，即推論上訴人係以行使地上權之意思占有系
    爭土地，是上訴人應就其係以基於行使地上權之意思占有系
    爭土地，舉證證明之。上訴人固提出戶籍謄本及由第三人鄭
    桂子等出具之四鄰證明書為證，惟查，戶籍謄本僅能證明上
    訴人自何時起設籍於上開建物，尚不足以證明上訴人係以行
    使地上權之意思占有系爭土地。而第三人鄭桂子等出具之四
    鄰證明書，均未提及上訴人係基於行使地上權之意思占有系
    爭土地，亦不能作為有利於上訴人認定之證據。上訴人既主
    張渠等之被繼承人黃劉路妹自51年間改建磚屋，經過二十年
    ，已時效取得地上權云云，何以遲遲未向台北縣樹林地政事
    務所申請為地上權登記，直至被上訴人提起拆屋還地訴訟（
    本院板簡調字第405號）後，上訴人始於98年6月間提出申請
    ，在此之前，並無事實認為上訴人係以行使地上權之意思占
    有系爭土地，而自98年6月起迄今，亦未逾二十年取得時效
    。
七、綜上，上訴人並未因時效取得地上權登記請求權，其請求確
    認地上權登記請求權存在，為無理由，應予駁回。原審為上
    訴人敗訴之判決，並無不合。上訴意旨指摘原判決不當，求
    予廢棄改判，為無理由，應予駁回。
八、據上論結，本件上訴為無理由，依民事訴訟法第436條之1第
    3項、第449條第1項、第78條、第85 條第1項前段，判決如
    主文。
中    華    民    國    99    年    6     月    9     日
                  民事第三庭    審判長法  官  朱耀平
                                      法  官  張紫能
                                      法  官  陳映如
以上原本係照正本作成
不得上訴
中    華    民    國    99    年    6     月    9     日
                                      書記官  李錦輝

司法院資訊處製作；財團法人民間司法改革基金會備份。
